【裁判字號】    99,台上,2131
【裁判日期】    990409
【裁判案由】    違反公司法
【裁判全文】
最高法院刑事判決            九十九年度台上字第二一三一號
上  訴  人  甲○○
選任辯護人  張洪昌律師
上列上訴人因違反公司法案件，不服台灣高等法院中華民國九十
七年二月二十九日第二審判決（九十六年度上訴字第四九七八號
，起訴案號：台灣台北地方法院檢察署九十四年度偵字第一五０
一三號），提起上訴，本院判決如下：
    主  文
上訴駁回。
    理  由
按刑事訴訟法第三百七十七條規定，上訴於第三審法院，非以判
決違背法令為理由，不得為之。是提起第三審上訴，應以原判決
違背法令為理由，係屬法定要件。如果上訴理由書狀並未依據卷
內訴訟資料，具體指摘原判決不適用何種法則或如何適用不當，
或所指摘原判決違法情事，顯與法律規定得為第三審上訴理由之
違法情形，不相適合時，均應認其上訴為違背法律上之程式，予
以駁回。原判決維持第一審認上訴人甲○○犯使公務員登載不實
及違反公司法第九條第一項之罪，依想像競合關係，從一重論上
訴人以共同公司負責人，公司應收之股款，股東並未實際繳納，
而以申請文件表明收足罪，處有期徒刑拾月，減為有期徒刑伍月
，如易科罰金，以銀元參佰元即新台幣玖佰元折算壹日之判決，
駁回上訴人在第二審之上訴。其關於違反公司法部分，係依憑：
上訴人坦承有與陳立高共同籌設統賀新生活股份有限公司（下稱
統賀公司），並擔任該公司董事長，其個人及統賀公司在板信商
業銀行（下稱板信銀行）信義分行所開設之帳戶，確有如事實欄
所載之款項進出等情不諱，並參酌證人葉美君、吳佳純證述與原
判決認定情節相符之證言，卷附統賀公司登記資料（內附有張裕
宏所出具之查核報告書、上訴人出具之委任書、統賀公司在板信
銀行信義分行申設之帳戶存摺影本）、板信銀行作業部民國九十
六年六月二十二日板信作業字第０九六八０七０八五二號函暨所
附之上訴人在該銀行所設之00000000000000號帳
戶之開戶資料、帳戶交易明細、統賀公司在同銀行所設之000
00000000000號帳戶開戶資料、交易明細表及九十一
年三月二十五日存摺類取款憑條（記載：自上訴人前開帳戶提取
新台幣《下同》一千萬元）、同日存摺類存入憑條（記載：存入
上開統賀公司帳號，一千萬元）、九十一年三月二十七日存摺類
存入憑條（內載：上訴人之上開帳戶，存入一千萬元）、同日存
摺類取款憑條（內載：自上訴人前開帳戶，提款一千萬元）、同
日存摺類存入憑條（內載：存入項美鳳之0000000000
0000號，金額一千萬元）、法務部入出境資訊連結作業資料
（記載：陳立高及上訴人之弟曹建甌入出境情形）等證據資料，
而為論斷，已敘述其所憑之證據及認定之理由。而以上訴人矢口
否認犯行，辯稱：上訴人確有繳交四百萬元股款，其中三十萬元
是向其配偶借用，十萬元為自有資金，另三百六十萬元是九十一
年間，伊弟曹建甌自海外回來，向曹建甌借用，伊不知其他股東
有無繳款，公司之籌備、登記、收繳款股等事務是陳立高處理及
主導，上訴人僅是登記負責人，也未透過證人葉美君向項美鳳借
款以供驗資云云，係飾卸之詞，無足採取，在理由內依憑調查所
得證據，詳加指駁；並說明：(一)、依上開提存款資料，顯示統賀
公司開戶後，除於九十一年三月二十五日由項美鳳出借一千萬元
，輾轉存入統賀公司帳戶外，並無其他股款存入。且上開一千萬
元存入後，該公司隨即由張裕宏會計師於翌日（即同年月二十六
日）出具查核報告書，表明已經收足，申請設立登記，之後即於
同年月二十七日領出款項，輾轉歸還予項美鳳，足認該統賀公司
確未向股東收繳股款，只以借來三天之資金一千萬元作為驗資所
須之證明甚明。(二)、上訴人所述其個人籌資四百萬元云云，並無
任何證據足以佐證，空言主張，自難憑信。且就所辯此節，或稱
：係其弟弟交付現金；或謂：其弟託人拿現金云云，前後不符。
又經第一審調查曹建甌於九十年至九十二年間，持中華民國護照
之入出境資料，曹建甌至九十年十月一日始有入境紀錄。其弟如
確曾出借三百六十萬元，以現今銀行跨行交易極為方便，曹建甌
亦不必自海外回國並交付大把現金。又果上訴人確已繳付四百萬
元現金，則陳立高只須另借六百萬元，亦無再借、還款一千萬元
（總資本額）之必要。上訴人所辯，違反常理，不足採信。(三)、
上訴人為執業之律師，對於公司法之相關規定，自甚熟稔，其自
任公司董事長，未繳付股款，亦未督促其他股東繳足股款。為辦
理公司登記，竟以短暫借款驗資，並由張裕宏會計師製作股款收
足之查核報告書，持向台北市政府辦理設立登記，自足以生損害
於台北市政府對公司登記管理之正確性。上訴人既擔任董事長，
自應負公司法規定負責人責任之理由。從形式上觀察，原判決並
無足以影響判決結果之違背法令情形存在。上訴意旨略以：(一)、
上訴人除認識陳立高外，與證人魏麗玲及張裕宏、葉美君、項美
鳳均不認識，復不知陳立高未收足股款及以借款驗資方式辦理公
司登記情事。魏麗玲亦證稱：與上訴人不相識，有關資料及印章
均陳立高交付託其辦理；葉美君證陳：借款時上訴人不在場各等
語。則原判決認定上訴人與陳立高、魏麗玲、張裕宏為共同正犯
，有判決理由不備及適用法則不當之違誤。(二)、依上訴人在原審
提出之曹建甌加拿大護照影本，內載曹建甌於九十一年一月十八
日入境中華民國，並於同年月二十日出境，又於同年三月十四日
入境，同年月十五日出境，足證曹建甌確有入境台灣及出借款項
供上訴人出資。原判決以：曹建甌是否另有加拿大護照，並曾於
上訴人所述期間持以入境，未據上訴人提出證據證明等語，未說
明不採上訴人有利之證據之理由，有理由不備及調查職責未盡之
違法。(三)、證人張裕宏會計師證稱：有關登記事項均由陳立高接
洽處理等語，而上訴人僅受陳立高之通知到板信銀行信義分行，
就統賀公司及上訴人個人開立帳戶之資料簽名，並簽立空白文件
，其餘提存款項等手續均有專人辦理，證人鄭碧娥亦證稱：公司
設立前後之公司印章及存摺，均由陳立高保管使用云云，足證上
訴人對開戶及印章之使用均不知情。原判決就證人張裕宏、魏麗
玲、葉美君上開有利上訴人之證言，未說明不採之理由，均有理
由不備之違誤等語。惟查：取捨證據及認定事實，乃事實審法院
職權之行使，其對證據證明力所為之判斷，苟不悖通常一般人日
常生活之經驗，又未違背客觀上應認為確實之定則，並已敘明其
何以為此判斷之心證理由者，即不能任意指為違法。原判決認定
上訴人犯公司負責人，股東未實際繳納股款而以申請文件表明已
收足罪，已就相關事證詳加調查論列，復綜合上訴人之供述及證
人魏麗玲、葉美君、吳佳純之證言，參互斟酌判斷，資為不利於
上訴人之認定，併已說明其取捨判斷所得心證，另以上訴人本件
犯行，係與陳立高利用知情之張裕宏、魏麗玲、葉美君，進行借
款驗資，應負共同罪責之理由，所為論斷，俱有卷證資料足憑，
並無適用法則不當、應於審判期日調查之證據而未予調查及判決
理由不備之違法情形。上訴意旨無非就原審採證認事之職權行使
，專憑己見，泛言指摘，再為事實上之爭執，並非依據卷內訴訟
資料而為之具體指摘，自非適法之第三審上訴理由。又原判決不
採上訴人否認犯罪所執伊有出資四百萬元之辯解，係綜合其調查
證據之結果而為判斷，並已敘明其取捨證據之依據及判斷之理由
，詳如前述。雖上訴人在原審已提出曹建甌之護照影本，惟依其
資料之記載，亦僅係曹建甌之入出境紀錄，並非曹建甌交付款項
之證明及上訴人之出資證明，尤非統賀公司之其他股東已繳足其
餘六百萬元之股款憑證。且稽之卷內資料，上訴人在第一審供陳
：伊出二百五十萬元，該二百五十萬元分兩次交付陳立高，時間
一次在當年三月初，一次在三月二十五日前；嗣又改稱：伊共繳
交四百萬元現金，第一次二百萬元在三月初給陳立高云云（見第
一審卷第十九、一二五頁），就其出資之金額所供已有不符。且
依其所述，統賀公司之籌資及設立，係於九十一年三月初，而依
上訴意旨所述，曹建甌第一次係於九十一年一月十八日入境，同
年月二十日即離境，與統賀公司設立籌款之時間亦未相合。是雖
原判決不採上訴人向其弟曹建甌借款之辯解，其理由欄關於：上
訴人未提出曹建甌之加拿大護照及入出境有關資料之說明，固與
上開卷證不合，不無疏漏。惟既於判決結果不生影響，參諸刑事
訴訟法第三百八十條之規定，仍不能執以指摘資為適法之第三審
上訴理由。其餘上訴意旨，則置原判決之明白論斷於不顧，或仍
持原判決已說明理由而捨棄不採之陳詞辯解，再為事實上之爭執
；或就屬於事實審法院採證認事職權之行使；或就不影響於判決
本旨之枝節事項，全憑己見，任意指摘，難謂已符合首揭法定上
訴第三審之要件。其上訴違背法律上之程式，應予駁回。又上訴
人所犯刑法第二百十四條使公務員登載不實罪部分，依刑事訴訟
法第三百七十六條第一款之規定，屬不得上訴於第三審之案件，
雖本件其依想像競合關係之違反公司法第九條第一項部分得提起
第三審上訴，上開不得上訴第三審之輕罪部分依法得併予提起上
訴，但以該違反公司法部分之上訴合法為前提，茲該重罪部分之
上訴既不合法，應從程序上予以駁回，有如前述，關於上開輕罪
之使公務員登載不實文書部分自無從依審判不可分之原則為實體
上之審判，其上訴亦為法所不許，應併予駁回。
據上論結，應依刑事訴訟法第三百九十五條前段，判決如主文。
中    華    民    國  九十九  年    四    月    九    日
                      最高法院刑事第三庭
                          審判長法官  林  增  福
                                法官  張  清  埤
                                法官  陳  世  雄
                                法官  何  菁  莪
                                法官  洪  佳  濱
本件正本證明與原本無異
                                      書  記  官
中    華    民    國  九十九  年    四    月   十五   日
                                                      V

司法院資訊處製作；財團法人民間司法改革基金會備份。
